臺灣臺南地方法院民事判決　　　　　　　 96年度訴字第466號
原　　　告　甲○○
訴訟代理人　鄭曉東律師
　　　　　　魏緒孟律師
被　　　告　丙○○
　　　　　　乙○○
　　　　　　丁○○○
上二人共同
訴訟代理人　謝依良律師
上列當事人間請求確認買賣關係不存在等事件，經本院於民國
96年10月3日言詞辯論終結，判決如下：
    主  文
原告之訴駁回。
訴訟費用新台幣參萬陸仟柒佰參拾玖元由原告負擔。
    事實及理由
一、原告起訴主張：
  (一)原告持有訴外人瀚元投資顧問股份有限公司（下稱瀚元公司
    ）之法定代理人即被告丙○○簽發發票人瀚元公司、面額各
    為新台幣（下同）100萬元、發票日各為民國95年7月16 日
    、95年7月24日、95年7月28日支票共3紙，嗣被告丙○○同
    意就瀚元公司對原告上開3紙支票合計300萬元之票款債務代
    負清償責任，原告與被告丙○○乃於96年4月4日簽訂清償協
    議書，約定原告於300萬元之範圍內，得向訴外人瀚元公司
    或被告丙○○請求清償，且其中一人清償後，他人於清償之
    限度內免其責任，故原告對被告丙○○有300萬元之債權存
    在。
  (二)坐落台南市○區○○段921-14地號土地所有權全部及其上建
    物台南市○區○○段1699建號即門牌號碼為台南市○區○○
    路23號房屋所有權全部（下稱系爭不動產），為被告丙○○
    所有並登記於其名下，惟被告丙○○於95年12月間，以買賣
    為原因過戶予被告乙○○，被告乙○○復於96年1月間，以
    買賣為原因過戶予被告丁○○○，經原告向相關人士查詢，
    獲知上開買賣及過戶登記均屬通謀虛偽意思表示，是買賣及
    過戶之債權行為及物權行為，均屬無效，爰訴請確認被告間
    所為之買賣關係不存在。又被告間之買賣既為通謀虛偽意思
    ，彼等間就系爭不動產過戶之物權行為亦為無效，且難期待
    渠等自動塗銷過戶登記，惟形式上已存在之過戶登記，屬侵
    害真正所有權人即被告丙○○之所有權，原告自得依民法第
    242條、第767條、第179條規定，代位被告丙○○請求被告
    乙○○、丁○○○應辦理塗銷所有權移轉登記。
  (三)對於被告抗辯之陳述：
  (1)原告主張被告間無買賣關係存在，並應塗銷所有權移轉登記
    ，被告反對原告之主張，請求駁回原告之訴，惟原告若獲勝
    訴判決，將可除去此危險，債權得以受償，原告起訴有即受
    確認判決之法律上利益，應無疑義。
  (2)否認被告抗辯訴外人戊○○為系爭不動產之真正所有權人，
    及訴外人戊○○借用訴外人郭堉東、被告丙○○、被告乙○○、丁○○○名義登記之事實，縱令借名登記為真正，惟被
    告丙○○與乙○○間，及被告乙○○與丁○○○間辦理過戶
    ，均奉訴外人戊○○之指示而為，彼等間實無買賣關係存在
    ，足見彼等間確屬虛偽買賣，僅於不動產過戶登記時，在「
    登記原因」欄位上形式上記載「買賣」而已。被告間既無實
    際買賣關係及以買賣關係為原因而辦理之所有權移轉關係存
    在（此亦為被告所不否認之事實），屬虛偽不實之買賣及過
    戶，為無效行為，原告訴請確認被告間就系爭不動產之買賣
    關係不存在，並塗銷所有權移轉登記，即有理由。
  (3)台灣高等法院高雄分院92年上字第145號判決意旨謂「惟上
    訴人與黃○仁間係成立借名登記契約，而非信託契約，業如
    前述，自無適用信託法第12條之餘地。且信託法第12條係限
    制第三人行使權利，自不宜擴張解釋，故借名登記契約不得
    依信託法第12條之法理，而認對於借名登記物不得強制執行
    。再按以應登記或註冊之財產權為信託者，非經信託登記，
    不得對抗第三人，85年1月公布施行之信託法第4條第1項定
    有明文。準此，於信託法公布生效後，以應登記或註冊之財
    產權為信託者，不論其信託關係成立於信託法生效前或生效
    後，均應依照信託法之規定辦理信託登記，始能對抗第三人
    」等語，足見借名登記契約僅具債權之效力，本人如借用他
    人之名義登記為不動產所有權人，該他人依土地法第43條之
    規定即為系爭不動產之所有權人，該他人之債權人仍得對系
    爭不動產聲請強制執行，本人不得以借名登記契約之債權效
    力對抗之。被告雖抗辯訴外人戊○○為實際權利人，惟借名
    登記契約僅有債權之效力，各「被借名人」於登記為所有權
    人時，均為法律上之合法所有權人，其債權人本得聲請強制
    執行，以資受償，依上揭判決要旨，若系爭不動產仍登記於
    丙○○名下，則原告為訴外人丙○○之債權人，仍得聲請對
    系爭不動產強制執行，訴外人戊○○不得對抗原告。訴外人
    戊○○指示將系爭不動產輾轉過戶予被告乙○○、丁○○○
    ，致侵害原告本得依執行程序而受償之權益，原告即得訴請
    確認被告間之買賣行為無效，並請求塗銷所有權移轉登記，
    將系爭不動產回復登記於被告丙○○名下，以資受償。
  (四)並聲明：
  (1)確認被告丙○○與被告乙○○間就系爭不動產於95年12月22
    日所為之買賣關係不存在；及確認被告乙○○與被告丁○○○間就系爭不動產於96年1月26日所為之買賣關係不存在。
  (2)被告丁○○○應將系爭不動產所有權移轉登記塗銷後，被告
    乙○○應將系爭不動產所有權移轉登記塗銷。
二、被告則以：
  (一)被告丙○○以：
    訴外人戊○○向被告丙○○表示因訴外人郭堉東積欠其債務
    ，以系爭不動產抵債，惟訴外人戊○○具有新加坡國籍，恐
    負擔沈重稅賦，乃借用被告丙○○之名義登記後，以被告丙○○之名義向銀行申辦貸款，惟銀行貸款利息均由訴外人戊○○負責清償，其後被告丙○○又依訴外人戊○○指示配合
    辦理過戶予訴外人乙○○；訴外人瀚元公司對原告所負300
    萬元票款債務實係原告與訴外人戊○○間之債務糾紛，本與
    被告丙○○無關，理應由訴外人戊○○出面處理。
  (二)被告乙○○、陳劉巧雲以：
  (1)原告代位提起本件確認訴訟，應無受確認判決之法律上利益
    ：
    按確認法律關係之訴，非原告有即受確認判決之法律上利益
    者，不得提起之，民事訴訟法第247條第1項前段定有明文。
    又所謂即受確認判決之法律上利益，係指因法律關係之存否
    不明確，致原告在私法上之地位有受侵害之危險，而此項危
    險得以對於被告之確認判決除去之者，即得依民事訴訟法第
    247條之規定提起確認之訴，最高法院52年度台上字第1922
    號判例可資參照。系爭不動產自登記被告丙○○名下後，再
    輾轉移轉登記被告乙○○、丁○○○名下，其間並無實際之
    買賣行為，訴外人戊○○始為系爭不動產之真正所有權人，
    被告丙○○僅係登記名義人，被告丙○○對於系爭不動產並
    無所有權，原告私法上之權益並無受侵害之虞，原告以被告
    丙○○之債權人地位，代位提起本件確認訴訟，應無受確認
    判決之法律上利益。
  (2)系爭不動產之真正所有權人為訴外人戊○○，先後借名登記
    予訴外人郭堉東、被告丙○○、乙○○、丁○○○名義：
    系爭不動產係訴外人戊○○於91年間所購買，借名登記於友
    人郭堉東名下，訴外人戊○○持有建商所交付之「保固書」
    、「無輻射污染證明書」、「預拌混凝土品質保證書」、「
    建物新拌混凝土氯離子含量檢測報告單」、「竹節鋼筋測試
    報告」、「使用執照」、「房屋稅籍證明書」、當時辦理系
    爭不動產所有權移轉登記之費用收據，且系爭不動產貸款本
    息之繳納，係由訴外人戊○○負責繳納，訴外人郭堉東亦將
    其誠泰商業銀行存摺交給訴外人戊○○，由訴外人戊○○自
    行存（匯）款以繳納貸款本息。嗣後訴外人戊○○因故將系
    爭不動產借名登記被告丙○○名下，訴外人戊○○持有訴外
    人郭堉東與被告丙○○辦理系爭房地「買賣所有權移轉契約
    書」、「土地增值稅免稅證明書」、「契稅繳款書」等資料
    ，及訴外人戊○○負責繳納系爭房地之地價稅、房屋稅及住
    宅火災及地震險之保險費。又系爭不動產移轉登記予被告丙○○後，向建華銀行（建華銀行嗣改為永豐銀行）轉貸，貸
    款本息係由訴外人戊○○負責繳納，被告丙○○亦將其建華
    銀行存摺交給訴外人戊○○，由訴外人戊○○或指示公司員
    工余悄嫻、張志明將款項存（匯）入該帳戶以繳納貸款本息
    。嗣因被告丙○○有財務問題，訴外人戊○○乃將系爭不動
    產借名登記予訴外人戊○○配偶之胞兄即被告乙○○名下，
    訴外人戊○○持有被告丙○○與乙○○辦理系爭不動產「買
    賣所有權移轉契約書」、「土地增值稅繳款書」、「契稅繳
    款書」等資料，訴外人戊○○負責繳納房屋稅，系爭不動產
    移轉登記予被告乙○○後，房屋稅籍證明書仍係由訴外人戊○○持有。系爭不動產於95年12月22日移轉登記予被告乙○○後，並未轉貸，仍由訴外人戊○○將款項存（匯）入上開
    被告丙○○建華銀行帳戶內，以繳納貸款本息。系爭不動產
    移轉登記予被告乙○○後，因被告丙○○與原告間之債務問
    題，被告乙○○受到不當騷擾，不願為系爭不動產之登記名
    義人，訴外人戊○○遂將系爭不動產借名登記予其母即被告
    丁○○○，訴外人戊○○持有被告乙○○與丁○○○辦理系
    爭房地「買賣所有權移轉契約書」、「土地增值稅免稅證明
    書」、「契稅繳款書」等資料，房屋稅、委請代書辦理系爭
    房地移轉登記之報酬、支付地政事務所之規費均由訴外人戊○○負擔，系爭不動產於96年1月26日移轉登記予被告丁○○○後，亦未轉貸，仍由訴外人戊○○將款項存（匯）入上
    開被告丙○○建華銀行帳戶內，以繳納貸款本息，訴外人戊○○持有系爭不動產移轉登記之相關文件、繳納系爭不動產
    之貸款本息，系爭房地均由訴外人戊○○使用。被告丙○○
    於本院審理中亦陳稱系爭不動產係借名登記，並非其所有等
    語，可知系爭不動產之真正所有權人為訴外人戊○○。
  (3)臺灣高等法院高雄分院92年度上字第145號民事判決之事實
    與本案並不相同：
    臺灣高等法院高雄分院92年度上字第145號民事判決之事實
    係「財團法人台灣省台南市天宮將訟爭房地借名登記於黃肇
    仁名下，嗣遭黃肇仁之債權人華南商業銀行股份有限公司對
    訟爭房地聲請強制執行，財團法人台灣省台南市天宮乃主張
    訟爭房地為其所有，且依信託法第12條之法理，訟爭房地亦
    不得為強制執行之標的，遂依強制執行法第15條規定，提起
    第三人異議之訴，請求撤銷就訟爭房地所為之強制執行程序
    」，判決理由主要係認「於華南商業銀行股份有限公司實施
    查封時，訟爭房地既仍登記在黃肇仁名下，尚未移轉登記與
    財團法人台灣省台南市天宮，財團法人台灣省台南市天宮即
    無本於所有權對執行程序提起第三人異議之訴之餘地」。進
    言之，依上開判決意旨，本人借用他人名義登記為不動產所
    有權人，苟本人已終止借名登記契約，請求返還不動產予本
    人且已登記完畢，則該他人即非不動產之所有權人，該他人
    之債權人自無法對該不動產聲請強制執行。本件訴外人戊○○購買系爭不動產後，先後借名登記訴外人郭堉東、被告丙○○、乙○○、丁○○○名下，目前借名登記在被告丁○○○名下，是原告於96年4月4日提起本件訴訟之前，訴外人戊○○業已終止其與被告丙○○間之借名登記契約，且於95年
    12月22日將系爭不動產之所有權移轉登記予被告乙○○，系
    爭不動產早已非登記於被告丙○○名下，揆諸上開判決意旨
    ，原告本即無權對系爭不動產聲請強制執行，當亦無權提起
    本件訴訟。況依原告之主張，被告丙○○係於96年4月4日與
    原告簽訂清償協議書後始對原告負擔300萬元債務，顯在系
    爭不動產所有權於95年12月22日移轉登記予被告乙○○之後
    ，且因訴外人戊○○為真正所有權人，被告丙○○僅為登記
    名義人，丙○○對於系爭不動產並無所有權，亦難僅因訴外
    人戊○○終止其與被告丙○○間之借名登記契約，將系爭不
    動產之所有權移轉登記予被告乙○○，逕認此舉損及原告得
    經執行程序而受償之權利。
  (4)原告代位被告丙○○請求判決塗銷所有權移轉登記，顯然欠
    缺權利保護要件：
    訴外人戊○○為系爭不動產之所有權人，被告丙○○係借名
    登記名義人，丙○○對於系爭不動產並無所有權，原告私法
    上之權益並無受侵害之虞，原告以其為被告丙○○之債權人
    地位，代位被告丙○○起訴請求塗銷所有權移轉登記，顯然
    欠缺權利保護要件。並聲明：請求駁回原告之訴。
三、兩造不爭之事項及簡化之爭點為：
  (一)兩造不爭執之事項：
  (1)系爭不動產於92年4月28日以買賣為原因，由訴外人郭堉東
    辦理移轉登記為被告丙○○所有，嗣於95年12月22日復以買
    賣為原因，由被告丙○○辦理移轉登記為被告乙○○所有，
    再於96年1月26日以買賣為原因，由被告乙○○辦理移轉登
    記為被告丁○○○所有。
  (2)被告丙○○與被告乙○○，及被告乙○○與丁○○○間，就
    系爭不動產並無買賣關係。
  (二)兩造爭執之事項：
  (1)原告有無受確認買賣關係不存在判決之法律上利益？
  (2)原告訴請塗銷所有權移轉登記，是否欠缺權利保護要件？
四、原告有無受確認買賣關係不存在判決之法律上利益？
  (一)按確認法律關係之訴，非原告有即受確認判決之法律上利益
    者，不得提起之，民事訴訟法第247條第1項定有明文。所謂
    即受確認判決之法律上利益．係指因法律關係之存否不明確
    ，致原告在私法上之地位有受侵害之危險，而此項危險得以
    對於被告之確認判決除去之者而言，故確認法律關係成立或
    為不成立之訴，苟具備前開要件，即得謂有即受確認判決之
    法律上利益，縱其所求確認者為他人間之法律關係，亦非不
    得提起（最高法院42年度台上字第1030號判例參照）。
  (二)本件原告主張其對被告丙○○有300萬元債權，系爭不動產
    為被告丙○○所有，惟被告丙○○與乙○○間，及被告乙○○與丁○○○之間通謀虛偽意思表示而訂立買賣契約，並將
    系爭不動產輾轉移轉登記在被告乙○○、丁○○○名下，使
    原告對於被告丙○○之債權無法實現，侵害原告權益等情，
    被告丙○○、乙○○、丁○○○於本院審理中均自認被告丙○○與乙○○間，及被告乙○○與丁○○○之間就系爭不動
    產之買賣關係確不存在，是原告主張被告丙○○與乙○○間
    ，及被告乙○○與丁○○○之間就系爭不動產之買賣關係不
    存在甚為明確，原告在私法上之地位即無受侵害之危險，是
    原告並無受確認買賣關係不存在判決之法律上利益至為灼然
    ，原告訴請確認買賣關係不存在，自嫌無據。
五、原告訴請塗銷所有權移轉登記，是否欠缺權利保護要件？，
  (一)按表意人與相對人通謀而為虛偽意思表示者，其意思表示無
    效；虛偽意思表示，隱藏他項法律行為者，適用關於該項法
    律行為之規定。稱買賣者，謂事人約定一方移轉財產權於他
    方，他方支付價金之契約。當事人就標的物及其價金互相同
    意，買賣契約即為成立。民法第87條第1、2項、第345條第
    1、2項分別定有明文。又按稱信託者，謂委託人將財產權移
    轉或為其他處分，使受託人依信託本旨，為受益人之利益或
    為特定之目的，管理或處分信託財產之關係，信託法第1條
    規定甚明。故信託係指信託人為自己或第三人之利益，以特
    定財產為信託財產，將之移轉於受託人，由受託人管理或處
    分，以達成一定經濟上或社會上目的之行為，受託人不特僅
    就信託財產承受權利人之名義，且須就信託財產依信託契約
    所定內容為積極之管理或處分。倘信託人僅將其財產在名義
    上移轉於受託人，受託人自始不負管理或處分之義務，凡財
    產之管理、使用或處分悉仍由信託人自行為之時，是為消極
    信託，並非信託法所稱信託。所謂脫法行為係指當事人為迴
    避強行法規之適用，以迂迴方法達成該強行法規所禁止之相
    同效果之行為而言。法律並無禁止父母將其不動產借用子女
    名義之強制規定，即難認此借名登記係脫法行為（最高法院
    94年度台上字第362號判決參照）；所謂脫法行為係指當事
    人為迴避強行法規之適用，以迂迴方法達成該強行法規所禁
    止之相同效果之行為而言。法律並無禁止父母將其不動產借
    用子女名義登記之強制規定，即難認此借名登記係脫法行為
    。倘上訴人當時純係基於父女親誼，借用被上訴人名義登記
    ，並無贈與之意思，縱將來有贈與之合意，亦於將來變更為
    贈與時，始生課徵贈與稅之問題，自難認該借名契約係脫法
    行為（最高法院89年度台上字第1119號判決參照）。
  (二)系爭不動產為訴外人戊○○所有，並輾轉借名登記在訴外人
    郭堉東、被告丙○○、乙○○、丁○○○名下之事實，業據
    被告丙○○、乙○○、丁○○○於本院審理中陳述明確，且
    據被告乙○○、丁○○○提出訴外人戊○○持有系爭房屋保
    固書、無輻射污染證明書、預拌混凝土品質保證書、建物新
    拌混凝土氯離子含量檢測報告單、竹節鋼筋測試報告、臺南
    市政府工務局使用執照、房屋稅籍證明書、辦理系爭房地所
    有權移轉登記規費收據、郭堉東誠泰商業銀行存摺、土地買
    賣所有權移轉契約書、土地增值稅免稅證明書、契稅繳款書
    、地價稅繳款書、房屋稅繳款書、住宅火災及地震險保險費
    收據、丙○○建華銀行存摺等資料為證，本院復參酌訴外人
    戊○○經營之瀚元投資顧問有限公司以被告丙○○為代表人
    ，及被告乙○○為訴外人戊○○配偶之胞兄，被告丁○○○
    為訴外人戊○○之母，足認訴外人戊○○與被告丙○○、乙○○、丁○○○彼此關係甚為密切，又若非訴外人戊○○確
    為系爭不動產之真正所有權人，自不可能執有上開系爭不動
    產原始文件，堪認被告抗辯系爭不動產之真正所有權人為訴
    外人戊○○，借用訴外人郭堉東、被告丙○○、乙○○、丁○○○名義登記，被告丙○○並非系爭不動產之真正所有權
    人等情，為真實可信。
  (二)訴外人戊○○為系爭不動產之真正所有權人，先後借用訴外
    人郭堉東、被告丙○○、乙○○、丁○○○，丙○○名義登
    記，訴外人郭堉東、被告丙○○、乙○○、丁○○○自始不
    負管理或處分系爭不動產之義務，凡系爭不動產之管理、使
    用或處分悉仍由訴外人戊○○自行為之，是為消極信託，顯
    然所成立之法律關係為借名登記，雖不合於信託法規定之信
    託，惟法律上亦無禁止不動產所有權人消極信託借用他人名
    義登記之強制規定，且原告復未能舉證證明訴外人戊○○借
    名登記係迴避何強行法規，自難認訴外人戊○○借名登記為
    脫法行為。又訴外人戊○○其後向被告丙○○取得相關資料
    據以辦理系爭不動產移轉所有權登記，顯見系爭不動產係出
    於有處分權人即訴外人戊○○之意思終止與被告丙○○之借
    名登記契約，而後再辦理所有權移轉登記予被告乙○○，被
    告丙○○既非系爭不動產之真正所有權人，且被告丙○○與
    訴外人戊○○間之借名登記契約亦已依法終止，從而原告對
    於訴外人丙○○之300萬元債權，尚不因訴外人戊○○就系
    爭不動產先後與被告乙○○、丁○○○成立借名登記契約，
    致原告私法上之權利有何侵害之虞，是原告以其為被告丙○○之債權人地位，代位被告丙○○起訴請求塗銷所有權移轉
    登記，顯然欠缺權利保護要件。
  (三)末按依土地法所為之登記，具有絕對之效力，土地法第43條
    定有明文。又土地法第43條所謂登記有絕對效力，依司法院
    院字第1919號解釋，係為保護第三人起見，將登記事項賦予
    絕對真實之公信力。故第三人信賴登記而取得土地權利時，
    真正權利人固不得對之主張其權利，若第三人並非因信賴登
    記而取得土地權利，即不受土地法第43條之保護。本件原告
    並非因信賴土地登記而取得系爭不動產所有權之人，依上開
    說明，自不受土地法第43條規定之保護。
六、綜上各情，系爭不動產真正所有權人為訴外人戊○○，先後
    與被告丙○○、乙○○、丁○○○成立借名登記契約，被告
    被告丙○○、乙○○、丁○○○均自認並無買賣關係存在，
    本件原告並無受確認買賣關係不存在判決之法律上利益；訴
    外人戊○○已與被告丙○○終止借名登記契約，原告以被告
    丙○○債權人之地位，代位被告丙○○訴請塗銷所有權移轉
    登記，即欠缺權利保護要件，原告訴請確認買賣關係不存在
    及塗銷所有權移轉登記，即非有據，應予駁回。
七、末按法院為終局判決時，應依職權為訴訟費用之裁判，民事
    訴訟法第87條第1項定有明文，本院自應於本件判決時，一
    併確定兩造應負擔之訴訟費用額。本件第一審訴訟費用核定
    為36,739元，爰依民事訴訟法第78條之規定，由敗訴之原告
    負擔。
八、結論：原告之訴為無理由，依民事訴訟法第78條、第87條第
    1 項，判決如主文。
中　　華　　民　　國　　96　　年　　10　　月　　17　　日
                    民事第三庭法　官　張桂美
上正本證明與原本無異
如不服本判決，應於送達後廿日內，向本院提出上訴狀並表明上
訴理由，如於本判決宣示後送達前提起上訴者，應於判決送達後
廿日內補提上訴理由書（須附繕本）。
中　　華　　民　　國　　96　　年　　10　　月　　17　　日
                              書記官  黃鋕偉
